【裁判字號】    95,上訴,901
【裁判日期】    950620
【裁判案由】    偽造文書
【裁判全文】
臺灣高等法院刑事判決                 95年度上訴字第901號
上  訴  人
即  被  告  丙○○
上列上訴人因偽造文書案件，不服臺灣桃園地方法院94年度訴緝
字第170號，中華民國95年2月 9日第一審判決（起訴案號：臺灣
桃園地方法院檢察署86年度偵緝字第247號、87年度偵緝字第66
號），提起上訴，本院判決如下：
    主  文
原判決關於連續行使偽造私文書罪刑暨定應執行刑部分均撤銷。
丙○○共同連續行使偽造私文書，足以生損害於他人，處有期徒
刑捌月。
其他上訴駁回。
上開撤銷改判部分及上訴駁回部分，應執行有期徒刑拾月，保證
書上偽造之「曹火官」署名壹枚沒收。
    事  實
一、丙○○、林曹雪仙（通緝中）係夫妻關係，丙○○於民國（
    下同）82年 9月間以自己名義為會首召集民間互助會，邀集
    乙○○、陳天玉（參加2會）、陳美容（參加2會）、陳鄭金
    蘭等人加入，連會首共22名會員，約定每會金額新臺幣（下
    同） 1萬元，會期自82年9月15日起至84年5月15日止，於每
    月15日下午 6時許，在桃園縣八德市○○路○段716號丙○○
    、林曹雪仙夫妻經營之商店內開標，採內標之方式，而由丙○○或林曹雪仙開標，並由丙○○、林曹雪仙共同負責收受
    會員會款同時告知會員何人得標。嗣丙○○、林曹雪仙因財
    務困難，竟基於行使偽造私文書及意圖為自己不法所有之概
    括犯意聯絡，利用會員間彼此並不熟識，甚少聯絡及投標時
    會員往往未實際到場競標之機會，連續於83年12月15日、84
    年1月15日、84年2月15日、84年3月15日、84年4月15日，未
    經乙○○、陳天玉、陳美容、陳鄭金蘭等活會會員之同意或
    授權，即在桃園縣八德市○○路○段716號所經營之商店內，
    於投標標單上填載該等會員姓名及新臺幣（下同）3000元至
    3200元不等之標金，依習慣係表示以各該金額投標之意，並
    將該等標單持以行使參與競標後得標（標單於開標後均已丟
    棄滅失），再向乙○○等活會會員訛稱係其他會員得標及得
    標之標金，致乙○○等活會會員陷於錯誤，誤以為係他會員
    得標而分別交付會款予丙○○或林曹雪仙，以此欺罔方式詐
    得如附表所示款項，足以生損害於乙○○等活會會員。迄84
    年 5月15日尾會時會員乙○○、陳天玉、陳美容、陳鄭金蘭
    等人均因自己尚未得標而擬收取尾會會款時，初丙○○、林
    曹雪仙夫妻藉故延欠，於84年 6月19日更避不見面不知去向
    ，乙○○等活會會員始知被冒標受騙。
二、另丙○○、林曹雪仙於83年 8月間參加甲○○任會首，自83
    年8月25日至87年5月25日止，每月1萬元之互助會，83年8月
    25日下午 6時許，丙○○、林曹雪仙前往桃園縣八德市○○○街10巷11弄9之1號2樓甲○○住處，以 2200元之標息參加
    競標而得標，因會首甲○○要求會員得標時，需覓保證人，
    填具保證書簽章，始可領取會款，丙○○、林曹雪仙竟基於
    行使偽造私文書之犯意聯絡，未徵詢曹火官之同意，於83年
    8 月25日晚上至同年月27日晚上止間某日，由丙○○先前往
    桃園縣八德市○○○街10巷 6號林曹雪仙之弟曹火官住處，
    向不知情之岳母曹施福金取得曹火官之身分證及印章 1枚取
    交予其妻林曹雪仙，83年 8月27日晚上甲○○偕夫張林攜收
    齊之會款36萬1000元前往桃園縣八德市○○路26號3樓之1號
    丙○○、林曹雪仙之住處時，由林曹雪仙對甲○○、張林夫
    妻佯稱曹火官答應任保證人，並出示曹火官之身分證以取信
    甲○○、張林夫妻，林曹雪仙更稱不會寫字，請張林幫忙寫
    保證書，利用不知情之張林在保證書之保證人簽署「曹火官
    」之姓名，自己再蓋「曹火官」印文，冒用曹火官之名義偽
    造完成保證書後，再行使持交予甲○○以取得該標得之36萬
    1千元會款，足以生損害於曹火官、甲○○等人，嗣於84年7
    月25日丙○○、林曹雪仙未按期繳納死會會款，人亦不知去
    向，甲○○、張林夫妻前去向曹火官催討，經曹火官否認而
    查獲上情。
三、案經被害人乙○○、甲○○訴請臺灣桃園地方法院檢察署檢
    察官偵查起訴。經原審合議庭依被告丙○○於準備程序進行
    中為有罪之陳述，裁定由受命法官獨任進行簡式審判程序審
    理。
    理  由
一、上訴人即被告丙○○對於其與林曹雪仙於前揭時地連續冒用
    活會會員名義填寫標單會息及有上開事實欄二所載之犯罪事
    實，於法院審理時均坦承不諱，核與告訴人乙○○、甲○○
    、證人陳天玉、陳美容、陳鄭金蘭、張林、曹火官分別於偵
    查（按被告對該等證詞表示無意見，且查無顯有不可信之情
    況，可為證據）及原審指訴之情節相符，並有合會會單 2紙
    及被告與林曹雪仙向甲○○領取會款之保證書影本 1紙在卷
    足稽。又被告就其冒標乙節，於本院審理時或稱伊只冒標 3
    個，陳天玉、陳鄭金蘭、乙○○，陳美容部分伊沒有冒標。
    或稱陳天玉部分不是冒標，他有2會，他1個會已經標了，有
    拿到會款11萬元，另1個會他是最後第2個，當時渠等在協調
    ，會就停下來了，伊沒有冒標，其他的伊沒有意見，或稱伊
    沒有冒標乙○○的會，或稱陳天玉、乙○○部分伊沒有冒標
    ，鄭金蘭伊有冒標，其他的我沒有意見，伊印象中有冒標 2
    會或 3會，但詳細幾會伊現在記不得了云云，供述明顯不一
    。然依本件互助會會期係自82年9月15日起至84年5月15日止
    ，業據告訴人乙○○、證人陳美容、陳天玉於偵查中供述明
    確，故應有21會期，對照一般民間互助會習慣及被告另一互
    助會會單之記載（見84年度偵字第 10817號卷第38頁），會
    首會會款係會初另行收取相符，仍堪予信實。且查該合會至
    84年5月15日尾會結束時，尚有會員乙○○、陳天玉（2會）
    、陳美容（2 會）、陳鄭金蘭等人均為活會，經向被告收取
    尾會會款無法取得全部會款，於84年6 月19日被告更不知去
    向等情，亦經告訴人乙○○、證人陳天玉、陳美容、陳鄭金
    蘭於偵查中指述不移，且為被告所不否認，而衡以被告並無
    法明確指述何時冒標，則應依最有利被告之認定，即被告確
    於尾會結束前之83年12月15日（第16期）至84年4月15日（
    第20期）期間連續冒用活會會員乙○○等人名義標會等情甚
    明。再者，陳天玉、陳美容均有2活會，則倒數第2會即84年
    4 月15日開標時，被告顯無從向陳天玉、陳美容詐取活會會
    款，故此會期被告僅可能向乙○○、陳鄭金蘭詐取活會會款
    ，並因此致乙○○、陳鄭金蘭乃至尾會後始知受騙。本案事
    證明確，被告犯行洵堪認定，應依法論科。
二、論罪科刑：
    (一)按互助會之標單，寫有標息及標會者之署名，依習慣係表
      示投標會款之私文書，為刑法第220條（按係指88年4月21
      日修正前之刑法第 220條）之準私文書（最高法院82年度
      台上字第217號判決參照）。又查刑法第220條於88年 4月
      21日業經修正公布，其內容由修正前之「在紙上或物品上
      之文字、符號，依習慣或特約，足以為表示其用意之證明
      者，關於本章之罪，以文書論」，修正為3項，第1項「在
      紙上或物品上之文字、符號、圖畫、照像，依習慣或特約
      ，足以為表示其用意之證明者，關於本章及本章以外各罪
      ，以文書論」，第 2項「錄音、錄影或電磁紀錄，藉機器
      或電腦之處理所顯示之聲音、影像或符號，足以為表示其
      用意之證明者，亦同」，第 3項「稱電磁紀錄，指以電子
      、磁性或其他無法以人之知覺直接認識之方式所製成之紀
      錄，而供電腦處理之用者。」，惟不論依修正前之第 220
      條，或依現行法之第220條第1項，上開標單，均符合各該
      條項「以文書論」之規定，二者規定既無差別，爰依刑法
      第2條第1項前段規定之意旨，適用裁判時之法律即現行法
      第220條第1項之規定。核被告所為，事實欄一部分係犯刑
      法第216條、第220條第1項、第210條之行使偽造私文書罪
      及第339條第1項之詐欺取財罪，偽造署押之行為係偽造私
      文書行為之一部，偽造私文書之低度行為又為行使之高度
      行為所吸收，均不另論罪。被告就上揭犯行與林曹雪仙間
      有犯意聯絡及行為分擔，為共同正犯。被告先後 5次行使
      偽造私文書及詐欺取財之犯行，均時間緊接，方法相同，
      觸犯構成要件相同之罪名，顯皆係基於概括犯意為之，為
      連續犯，依刑法第56條規定，各以一罪論，並加重其刑。
      被告每次詐欺行為同時侵害數個活會會員之財產法益，觸
      犯數個同種罪名，屬同種想像競合關係，依刑法第55條之
      規定，僅論一詐欺取財罪。被告所犯上開詐欺取財及行使
      偽造私文書 2罪間，有方法結果之牽連關係，應從一重之
      行使偽造私文書罪處斷。
    (二)被告於事實欄二部分係犯刑法第216條、第210條之行使偽
      造私文書罪，偽造署押、盜用印章之行為係偽造私文書行
      為之一部，偽造私文書之低度行為又為行使之高度行為所
      吸收，均不另論罪。被告就上揭犯行與林曹雪仙間有犯意
      聯絡及行為分擔，為共同正犯。
    (三)被告於事實欄一之行為，係因被倒債數百萬元，財務困難
      ，而起意冒用互助會活會會員名義競標，業據被告陳明，
      被告於事實欄二之行使偽造私文書犯行，則係因參加告訴
      人甲○○之互助會，得標時需有保證人簽立保證書始得領
      取會款，二者之態樣不同，且被告於83年 8月27日行使偽
      造曹火官名義之保證書以領取會款時，難認已預見於83年
      12月15日至84年 4月15日間需冒標詐取會款用以週轉，被
      告於事實欄二之冒標行為，應係於其財務已無法週轉情況
      下而另行起意所為，是被告於事實欄一、二之犯行，犯意
      各別，行為互異，應分論併罰。
三、原審以事實欄一所載被告犯罪之事證明確，予以論罪科刑，
    固非無見，惟查：(1)民間互助會已得標之死會會員，無論同
    組何一會員得標及其願出標金若干，均須繳納當期全額會款
    ，縱為會首之上訴人施用詐術，以他會員名義冒標，並向死
    會會員收取會款，因該等死會會員本負有繳納會款之義務，
    而非陷於錯誤而交付上訴人，自無構成詐欺取財罪之可言。
    原審認被告詐欺此部分會員之會款，容有未洽。(2)被告每冒
    標 1次，因無死會會員產生，活會會員仍維持與上會期相同
    之人數，故被告既於尾會前 5會期連續冒標，則各該期之活
    會人數均應相同，核算冒標詐得會款亦應相同，原審判決卻
    有遞增之情形，亦有未合。(3)原審判決於事實欄一認該互助
    會尾會為84年6月15日，於理由欄卻認係84年5月15日，有事
    實及理由矛盾之違誤，被告上訴意旨稱伊僅冒標2或3會，雖
    無足取，惟原判決此部分既有上開可議，仍屬不可維持，應
    由本院將原判決關於連續行使偽造私文書罪（即事實欄一部
    分）暨定應執行刑部分均撤銷，爰審酌被告素行不佳、因己
    身財務困難起意冒標詐欺、詐欺所得之金額、迄今僅償還被
    害人部分款項、未得被害人之諒解暨犯罪後坦承部分犯行態
    度尚可等一切情狀，量處如主文第 2項所示之刑，以示懲儆
    。至被告冒用會員名義所偽造之標單，雖為被告所有供犯罪
    所用之物，惟開標後即予丟棄，業據被告陳明在卷，而開標
    期間距今已逾10年，可認業已滅失，爰不予宣告沒收。
四、原審以事實欄二所載被告犯罪之事證明確，適用刑法第28條
    、第216條、第210條之規定，並審酌被告素行，犯罪動機、
    手段、目的及犯罪後坦承犯行態度良好等一切情狀，量處被
    告有期徒刑4月，復說明保證書上偽造之「曹火官」署名1枚
    ，應依刑法第 219條規定宣告沒收。至被告盜蓋之印章屬於
    曹火官所有，盜蓋之印文 1枚，並非偽造之印文（最高法院
    48 年台上字第113號、51年台上字第1054號判例參照），不
    在得以沒收之列，爰不予宣告沒收。經核此部分認事用法，
    俱無違誤，量刑亦屬適當，被告上訴意旨請求從輕量刑，為
    無理由，應予駁回。
五、上開撤銷改判部分與上訴駁回部分，應定其應執行刑如主文
    第4項所示。
據上論斷，應依刑事訴訟法第368條、第369條第1項前段、第364
條、第299條第1項前段，刑法第2條第1項前段、第28條、第56條
、第216條、第220條第1項、第210條、第339條第1項、第55條、
第51條第5款，罰金罰鍰提高標準條例第1條前段，判決如主文。
本案經檢察官鄭富銘到庭執行職務。
中    華    民    國    95    年     6    月    20    日
                  刑事第一庭審判長法  官  蔡 長 溪
                                  法  官  林 俊 益
                                  法  官  陳 春 秋
以上正本證明與原本無異。
如不服本判決，應於收受送達後10日內向本院提出上訴書狀，其
未敘述上訴之理由者並得於提起上訴後10日內向本院補提理由書
（均須按他造當事人之人數附繕本）。
                                  書記官  李 家 敏
中    華    民    國    95    年    6     月    21    日
附錄：本案論罪科刑法條全文
刑法第210條
偽造、變造私文書，足以生損害於公眾或他人者，處5 年以下有
期徒刑。
刑法第216條
行使第210條至第216條之文書者，依偽造、變造文書或登載不實
事項或使登載不實事項之規定處斷。
刑法第220條
在紙上或物品上之文字、符號、圖畫、照像，依習慣或特約，足
以為表示其用意之證明者，關於本章及本章以外各罪，以文書論
。
錄音、錄影或電磁紀錄，藉機器或電腦之處理所顯示之聲音、影
像或符號，足以為表示其用意之證明者，亦同。
稱電磁紀錄，指以電子、磁性或其他無法以人之知覺直接認識之
方式所製成之紀錄，而供電腦處理之用者。
刑法第339條
意圖為自己或第三人不法之所有，以詐術使人將本人或第三人之
物交付者，處五年以下有期徒刑、拘役或科或併科一千元以下罰
金。
以前項方法得財產上不法之利益或使第三人得之者，亦同。
前二項之未遂犯罰之。
附表
┌──┬──────┬─────┬─────┬─────────┐
│編號│冒標日期    │冒標會期  │ 冒標金額 │ 冒標詐得金額     │
│    │（民國）    │          │（新臺幣）│ （新台幣）       │
├──┼──────┼─────┼─────┼─────────┤
│1   │83年12月15日│第16期    │ 3200元   │    4萬0800元     │
├──┼──────┼─────┼─────┼─────────┤
│2   │84年1月15日 │第17期    │ 3200元   │    4萬0800元     │
├──┼──────┼─────┼─────┼─────────┤
│3   │84年2月15日 │第18期    │ 3200元   │    4萬0800元     │
├──┼──────┼─────┼─────┼─────────┤
│4   │84年3月15日 │第19期    │ 3200元   │    4萬0800元     │
├──┼──────┼─────┼─────┼─────────┤
│5   │84年4月15日 │第20期    │ 3200元   │    1萬3600元     │
├──┼──────┴─────┼─────┼─────────┤
│合計│註：被告供述每次標金約  │          │   17萬6800元     │
│    │    3000元至3200元，則依│          │                  │
│    │    被告有利之方式計算，│          │                  │
│    │    以每次3200元為冒標標│          │                  │
│    │    金計算詐欺金額。    │          │                  │
└──┴────────────┴─────┴─────────┘


司法院資訊處製作；財團法人民間司法改革基金會備份。
